臺灣高等法院民事判決
109年度重上字第242號
上  訴  人  
即反訴原告  賈玉西  


訴訟代理人  葉恕宏律師
            李孟翰律師
            吳姈珊律師
被  上訴人
即反訴被告  黃志誠  
            謝國庫  
共      同
訴訟代理人  邱奕澄律師
            鄧智勇律師

上列當事人間請求確認土地優先購買權不存在事件，上訴人對於
中華民國108年12月23日臺灣桃園地方法院108年度重訴字第480
號第一審判決提起上訴，並提起反訴，本院於110年1月13日言詞
辯論終結，判決如下：
    主      文
原判決廢棄。
被上訴人在第一審之訴駁回。
確認上訴人就桃園市○○區○○段○地號土地（權利範圍全部）有優
先承購權存在。
被上訴人應就上開土地（權利範圍全部），依被上訴人與訴外人
石美雲間買賣契約相同條件，與上訴人簽立買賣契約，並於上訴
人完成分期給付總價金新臺幣壹億伍仟柒佰壹拾萬陸仟壹佰肆拾
元之同時，被上訴人應將該土地所有權應有部分一０八０００分之八
八一五一移轉登記與上訴人。
第一、二（含反訴）審訴訟費用，均由被上訴人負擔。
    事實及理由
壹、程序方面：
    按在第二審提起反訴，非經他造同意，不得為之，但就同一
    訴訟標的有提起反訴之利益者，不在此限，民事訴訟法第44
    6條第2項但書第2款定有明文。本件被上訴人即反訴被告黃
    志誠、謝國庫（下單獨均逕稱姓名，合稱被上訴人）主張上
    訴人即反訴原告（下逕稱上訴人）對於其等與訴外人石美雲
    間就坐落桃園市○○區○○段0地號土地（下稱系爭土地）權利
    範圍全部所訂買賣契約（下稱系爭買賣契約）之條款未全部
    接受，未合法行使優先承購權，起訴請求確認上訴人就系爭
    土地之優先承購權不存在，上訴人則辯稱其已合法行使系爭
    土地之優先承購權，而提起反訴請求確認其對系爭土地之優
    先承購權存在，被上訴人應就系爭土地依與石美雲間買賣契
    約相同條件，與其簽立買賣契約，並於其完成分期給付總價
    金新臺幣（下同）1億5,710萬6,140元之同時，被上訴人應
    將系爭土地所有權應有部分108,000分之88,151移轉登記與
    上訴人。被上訴人雖不同意上訴人提起反訴，然上訴人主張
    其是否已合法行使系爭土地之優先承購權，本屬於本件所須
    審理認定之事實範圍內，本訴之證據資料均得於反訴繼續使
    用，且有助於當事人間紛爭之一次解決，基於訴訟經濟原則
    ，應認符合就同一訴訟標的有提起反訴利益之情形，依前開
    規定，自無待被上訴人同意，上訴人提起反訴，並無不合。
貳、實體方面：
一、被上訴人本訴主張及反訴抗辯：
　㈠系爭土地為伊等與上訴人及其他共有人共有，伊等應有部分
    分別為126,000分之67,817（黃志誠）、302,400分之38,987
    （謝國庫），合計已逾應有部分3分之2，上訴人之應有部分
    則為108,000分之19,849。伊等於民國（下同）106年3月6日
    與訴外人石美雲就系爭土地全部簽立土地買賣契約書，依土
    地法第34條之1第1項規定，將系爭土地全部約定以每坪48萬
    元、總價2億1,997萬9,200元出賣予石美雲，嗣於同年6月20
    日簽立土地買賣補充協議書，變更售價為每坪42萬元、總價
    1億9,248萬1,800元（即系爭買賣契約），並於同年6月30日
    通知上訴人是否優先承購，雖上訴人於同年7月10日以中原
    大學郵局第26號存證信函（下稱原證4號函）回覆行使優先
    承購權，惟其又指摘系爭買賣契約條款違反誠信原則，要求
    重新洽商契約事宜，顯未合法行使優先承購權。詎於石美雲
    向地政機關辦理系爭土地所有權移轉登記時，上訴人竟以其
    已行使優先承購權為由，提出異議，致石美雲上開申請遭駁
    回，造成伊等不能依約履行移轉登記義務，爰提起本件訴訟
    ，請求確認上訴人就系爭土地之優先承購權不存在。
　㈡上訴人既未合法行使優先承購權，其反訴請求均不應准許。
二、上訴人本訴抗辯及反訴主張：
  ㈠伊對系爭土地已合法行使優先承購權，被上訴人之本訴請求
    ，顯無理由，應予駁回。
　㈡伊對系爭土地既已合法行使優先承購權，爰依土地法第34條
    之1第1項、第4項規定，反訴請求確認伊對系爭土地之優先
    承購權存在，被上訴人應就系爭土地依其等與石美雲間系爭
    買賣契約相同條件，與伊簽立買賣契約，並於伊完成分期給
    付除伊之應有部分外之總價1億5,710萬6,140元【計算式：
    總價1億9,248萬1,800元×（1-上訴人應有部分19,849/108,0
    00）≒1億5,710萬6,140.00000000元，元以下四捨五入】之
    同時，被上訴人應將系爭土地所有權應有部分108,000分之8
    8,151（計算式：1-19,849/108,000=88,151/108,000）移轉
    登記與伊。
三、被上訴人於原審起訴聲明：確認上訴人對系爭土地之優先承
    購權不存在。上訴人於原審答辯聲明：被上訴人之訴駁回。
    原審為被上訴人勝訴之判決，上訴人不服，提起上訴，並提
    起反訴，於本院聲明：㈠上訴聲明：⒈原判決廢棄。⒉被上訴
    人在第一審之訴駁回。㈡反訴聲明：⒈確認上訴人對系爭土地
    之優先承購權存在。⒉被上訴人應就系爭土地依其等與石美
    雲間系爭買賣契約相同條件，與上訴人簽立買賣契約，並於
    上訴人完成分期給付總價1億5,710萬6,140元之同時，被上
    訴人應將系爭土地所有權應有部分108,000分之88,151移轉
    登記與上訴人。被上訴人於本院答辯聲明：上訴及反訴均駁
    回。
四、兩造不爭執事項（見本院卷第262至264頁之109年12月1日準
    備程序筆錄，並依判決格式增刪修改文句）：
  ㈠系爭土地為兩造與其他共有人共有，黃志誠、謝國庫之應有
    部分依序為126,000分之67,817、302,400分之38,987，被上
    訴人就系爭土地應有部分合計逾3分之2；上訴人之應有部分
    為108,000分之19,849。
  ㈡被上訴人以其等欲以每坪價金42萬元，總價1億9,248萬1,800
    元，及該函附件1、2所示買賣條件（即原證2土地買賣契約
    書、土地買賣補充協議書，見原審卷第23至31頁，即系爭買
    賣契約），出售系爭土地全部予訴外人石美雲，於106年6月
    30日以原證3所示存證信函（見原審卷第33至34頁），通知
    上訴人是否主張優先承購權。
  ㈢上訴人於106年7月10日以原證4號函（見原審卷第37至41頁）
    回覆被上訴人。
  ㈣被上訴人於106年8月17日以原證5所示存證信函（見原審卷第
    43至47頁），通知上訴人於同年8月29日下午2時在敦陽律師
    事務所遂行簽約及履約事宜，並請求上訴人應同時給付出售
    系爭土地全部之第1期價款9,624萬0,900元，或關於出賣共
    有土地全部之共有人即被上訴人之應有部分第一期款價金6,
    420萬7,639元。
  ㈤上訴人於106年8月25日以原證6所示存證信函（見原卷第49至
    53頁），通知被上訴人其不克於106年8月29日到場，嗣李志
    明以其受上訴人之委託於106年8月29日持上證6之委託書到
    場。
  ㈥被上訴人於106年8月30日以原證7所示存證信函（見原審卷第
    55至63頁），通知上訴人於同年9月11日下午2時在敦陽律師
    事務所遂行簽約及履約事宜，並請求上訴人應同時給付關於
    出賣共有土地全部之共有人即被上訴人之應有部分第1期款
    價金6,420萬7,639元。
  ㈦上訴人於106年9月7日以上證8所示存證信函（見本院卷㈠第18
    3至189頁），向被上訴人表示其係優先承購系爭土地全部。
  ㈧被上訴人於106年9月12日以原證8所示存證信函（見原審卷第
    65至69頁），通知上訴人於同年9月25日下午2時在敦陽律師
    事務所遂行簽約及履約事宜，並催告上訴人應同時給付買賣
    系爭土地全部之第1期價款9,624萬0,900元。並於同日以上
    證9所示存證信函（見本院卷㈠第191至193頁），向上訴人表
    示因其未於106年9月11日下午2時到場，就系爭土地之被上
    訴人持分履行簽約及給付第1期價金，未適法行使優先承購
    權，視為已放棄。
  ㈨上訴人依被上訴人原證8存證信函為通知，於106年9月25日下
    午2時與楊逸民律師一同前往敦陽律師事務所與被上訴人及
    其訴訟代理人、訴外人彭鳳銀、鄭奇謀洽談系爭土地買賣事
    宜。
  ㈩被上訴人於106年9月28日以原證9所示存證信函（見原審卷第
    71至74頁），以上訴人固曾於106年9月25日到場，惟要求被
    上訴人提出履保，並拒付價金，未踐行簽約及履約事宜，向
    上訴人解除買賣契約。
  上訴人於106年10月6日以上證12所示存證信函（見本院卷㈠第
    205頁至209頁），通知其對被上訴人與石美雲間所簽系爭土
    地買賣契約內容並無異見，惟希望買賣價金可信託於銀行之
    不動產交易履約專戶，要求被上訴人於函到7日內與其簽立
    系爭土地買賣契約。
  石美雲於108年2月11日向桃園市中壢地政事務所申請辦理買
    賣系爭土地之所有權移轉登記，因上訴人於108年2月11日對
    之提出異議，桃園市中壢地政事務所於同年月19日駁回石美
    雲之申請（見原審卷第77、79頁）。
  和洋建設有限公司於108年5月15日前登記負責人為廖義民，
    嗣後變更負責人為謝慧文（即被上訴人謝國庫之女兒，上證
    15）。
五、被上訴人主張上訴人未合法行使優先承購權，縱認已合法行
    使，請求確認上訴人對系爭土地之優先承購權不存在等情，
    為上訴人否認，並以前詞置辯，且提起反訴請求確認其對系
    爭土地之優先承購權存在，及被上訴人應依與石美雲間系爭
    買賣契約相同條件，與其簽立買賣契約，並於其付清除自己
    應有部分外之總價之同時，將除上訴人之應有部分外之其他
    應有部分移轉登記與其。是本件主要爭點為：㈠上訴人就被
    上訴人出賣系爭土地全部予訴外人石美雲，是否已合法行使
    土地法第34條之1第4項規定之優先承購權？㈡被上訴人請求
    確認上訴人對系爭土地優先承購權不存在，上訴人反訴請求
    確認伊對系爭土地優先承購權存在，何者有理由？㈢上訴人
    反訴請求被上訴人應依系爭買賣契約相同條件與上訴人簽訂
    買賣契約，並於上訴人完成分期給付總價金1億5,710萬6,14
    0元之同時，被上訴人應將系爭土地所有權應有部分108,000
    分之88,151移轉登記與上訴人，有無理由？本院判斷如下：
  ㈠上訴人就被上訴人出賣系爭土地全部予訴外人石美雲，是否
    已合法行使土地法第34條之1第4項規定之優先承購權？
　⒈按共有土地之處分，得以共有人應有部分合計逾3分之2之同
    意行之；他共有人亦得以同一價格共同或單獨優先承購，此
    觀土地法第34條之1第1項、第4項規定自明。他共有人是否
    以「同一價格」優先購承，應依其行使優先承購權時之意思
    表示為準。倘他共有人行使優先承購權時未附條件，則其與
    出賣之共有人間，即應依該出賣共有人與第三人間所訂買賣
    契約之相同內容成立契約關係（最高法院105年度台上字第1
    241號判決參照）。所謂依同一價格購買，應解為係同樣條
    件。蓋此項優先承購權係屬法定形成權之性質，他共有人是
    否以「同樣條件」合法優先承購？應依其行使該優先承購權
    時之意思表示為準。倘他共有人行使優先承購權時未附條件
    ，則其與出賣之共有人間，即應依照出賣之共有人與第三人
    間所訂買賣契約之相同內容，成立買賣契約，此後，他共有
    人尚不得任憑己意附加條件或限制，若然，對於已成立之買
    賣契約內容，不生影響（最高法院104年度台上字第2161號
    判決參照）。
  ⒉查被上訴人於106年6月30日通知上訴人，其等依土地法第34
    條之1第1項規定，將系爭土地以每坪42萬元、總價1億9,248
    萬1,800元出售予石美雲，請於函到10日內回覆是否優先承
    購，被上訴人於同年7月10日以原證4號函，向被上訴人表示
    ：「一、有關台端等擬依土地法第三十四條之一處分吾等共
    有土地（桃園市○○區○○段0地號土地乙筆），本人已知悉，
    並願依同法條第四項之規定主張優先購買上揭土地，特此敬
    告。合先敘明。」等語，有上訴人提出之系爭買賣契約、10
    6年6月30日桃園南門郵局第191號存證信函及原證4號函在卷
    可證（見原審卷第23至41頁），可見上訴人行使優先承購權
    時，已表明願依土地法第34條之1第4項規定接受系爭契約所
    約定之相同條件，此外並未附有其他條件，則上訴人辯稱其
    已合法行使優先承購權乙節，應可採信。此後，上訴人尚不
    得任憑己意附加條件或限制，若然，對於已成立買賣契約內
    容，亦不生影響。
　⒊雖被上訴人主張上訴人於原證4號函並載：「…二、惟查，依
    來函附件，台端等與石美雲小姐間所簽訂之買賣契約第五條
    第二款、及同條第六款之約定中提及（詳如來函之附件一：
    買賣契約書）：『二、本件土地因係共有細分及其他共有人
    繁眾，且本件土地目前仍被第三人無權占有中，故賣方無將
    土地點交予買方之義務…（後略）。』、及『六、…（前略）但
    對於本件土地上現有之地上物拆遷則應由買方自行負責，賣
    方不負任何拆遷責任。』云云，顯與我國不動產交易之常態
    有違，台端等與石美雲小姐顯有故意擬訂不合理條款、以防
    止不同意之他共有人行使優先承購權之虞，已違民法第148
    條第2項誠實信用原則之規定：『行使權利，履行義務，應依
    誠實及信用方法。』殊屬不當。三、綜上，本人願依來函規
    定期限內依法主張優先承買上揭土地，請台端等依法速與本
    人洽商契約事宜。」等語（見原審卷第38至40頁），係擅自
    變更買賣條件，未合法行使優先承購權云云，為上訴人否認
    ，查上開內容雖係上訴人於行使優先承購權時，就系爭買賣
    契約約定關於系爭土地現有地上物之拆遷均由買受人自負其
    責乙節，表達其認為顯可能有違反誠信原則之虞，惟其仍再
    表示願依被上訴人來函規定期限內依法主張優先承購系爭土
    地，請被上訴人依法速與其洽商契約，並非上訴人行使優先
    承購權時，就被上訴人與石美雲間所簽系爭契約內容有部分
    不接受或擅加予以變更買賣條件，自不影響上訴人行使優先
    承購權之效力，被上訴人辯稱上訴人已變更其買賣條件，未
    依相同條件行使優先承購權云云，不足採信。至於上訴人合
    法行使優先承購權後，兩造所為如不爭執事項㈣至㈨之書信往
    來、會面協商，就價金之給付時期、方式進行協議，可見兩
    造均同意就上訴人行使優先承購權後，另行協商履約細節，
    嗣因被上訴人僅願就自己之應有部分與上訴人簽立買賣契約
    ，及上訴人希望以履保方式給付價金等情，終未達成協議，
    乃上訴人行使優先承購權後，兩造就如何履約另行協商而未
    達成協議之過程，非屬上訴人行使優先購買權意思表示之內
    容，亦不影響兩造間依被上訴人與石美雲間所訂系爭買賣契
    約相同條件已成立之買賣契約。且被上訴人既願於106年9月
    25日與上訴人另行協商給付價金之履約細節，但未達成協議
    ，參以因兩造對於上訴人是否已合法行使優先承購權仍有爭
    議，被上訴人尚未提示或已退還石美雲所交付用以給付系爭
    土地買賣價金之支票（見本院卷㈡第190頁），益徵就系爭土
    地買賣價金之給付並非須於一定時期為給付即不能達給付之
    目的，並佐以被上訴人於106年9月25日協商時，僅願就自己
    之應有部分與上訴人簽立買賣契約而要求上訴人於簽立時給
    付第1期價金，因而未達成協議，自難認上訴人有因可歸責
    於己之事由而有遲延給付價金之情事，則其於106年9月28日
    以原證9所示存證信函（見原審卷第71至74頁），以上訴人
    遲延給付價金為由，向上訴人解除買賣契約，亦不生解約效
    力。
　㈡被上訴人請求確認上訴人對系爭土地優先承購權不存在，上
    訴人反訴請求確認伊對系爭土地優先承購權存在，何者有理
    由？
　　承上所述，上訴人既已合法行使對系爭土地之優先承購權，
    是被上訴人主張上訴人行使優先承購權時，擅加予變更買賣
    條件，非以同樣條件合法行使優先承購權云云，無足採信，
    則其請求確認上訴人對系爭土地之優先承購權不存在，核屬
    無據，不應准許；反之，則上訴人反訴請求確認上訴人對系
    爭土地之優先承購權存在，即屬有據，應予准許。
　㈢上訴人反訴請求被上訴人應依系爭買賣契約相同條件與上訴
    人簽訂買賣契約，並於上訴人完成分期給付總價金1億5,710
    萬6,140元之同時，被上訴人應將系爭土地所有權應有部分1
    08,000分之88,151移轉登記與上訴人，有無理由？
　　承上所述，上訴人既已合法行使優先承購權，則其依土地法
    第34條之1第4項規定，請求被上訴人應依被上訴人與石美雲
    間系爭買賣契約相同條件，與上訴人就系爭土地權利範圍全
    部簽立買賣契約，於上訴人完成分期給付除上訴人之應有部
    分外之總價1億5,710萬6,140元【計算式：總價1億9,248萬1
    ,800元×（1-上訴人應有部分19,849/108,000）≒1億5,710萬
    6,140元】之同時，被上訴人應將除上訴人自己之應有部分
    外之系爭土地其他應有部分108,000分之88,151（計算式：1
    -19,849/108,000=88,151/108,000）移轉登記與上訴人，核
    屬有據，應予准許。
六、綜上所述，被上訴人本訴請求確認上訴人就系爭土地之優先
    承購不存在，為無理由，不應准許。原審為上訴人敗訴之判
    決，自有未洽。上訴意旨指摘原判決不當，求予廢棄改判，
    為有理由，自應由本院廢棄改判如主文第二項所示。上訴人
    提起反訴，請求確認其就系爭土地之優先承購權存在，並依
    土地法第34條之1第4項規定，請求被上訴人應依與石美雲間
    系爭買賣契約相同條件，與上訴人簽立買賣契約，於上訴人
    完成分期給付總價金1億5,710萬6,140元之同時，被上訴人
    應將系爭土地所有權應有部分108,000分之88,151移轉登記
    與上訴人，核屬有據，應予准許。
七、本件事證已臻明確，兩造其餘之攻擊或防禦方法及所用之證
    據，經本院斟酌後，認為均不足以影響本判決之結果，爰不
    逐一論列，併此敘明。
八、據上論結，本件上訴及反訴均為有理由，依民事訴訟法第45
    0條、第78條、第85條第1項前段，判決如主文。
中　　華　　民　　國　　110 　年　　2 　　月　　3 　　日
                  民事第十九庭  
                      審判長法  官  魏麗娟
                            法  官  張婷妮
                            法  官  陳慧萍
正本係照原本作成。
如不服本判決，應於收受送達後20日內向本院提出上訴書狀，其
未表明上訴理由者，應於提出上訴後20日內向本院補提理由書狀
（均須按他造當事人之人數附繕本）上訴時應提出委任律師或具
有律師資格之人之委任狀；委任有律師資格者，另應附具律師資
格證書及釋明委任人與受任人有民事訴訟法第466 條之1第1項但
書或第2項所定關係之釋明文書影本。如委任律師提起上訴者，
應一併繳納上訴審裁判費。
中　　華　　民　　國　　110 　年　　2 　　月　　3 　　日

  　　　　　　　　　　　　　書記官  任正人